福建金門地方法院刑事判決　　　　　　　　95年度易字第43號
公　訴　人　福建金門地方法院檢察署檢察官
被　　　告　乙○○
上列被告因偽造文書案件，經檢察官聲請簡易判決處刑（95年度
偵字第440號），本院受理後（95年度城簡字第121號）認不得以
簡易判決處刑，改依通常程序審理，判決如下：
    主      文
乙○○無罪。
    理      由
一、公訴意旨略以：被告乙○○明知其與大陸地區人民王玉萍間
    並無結婚真意，竟意圖牟利，使王玉萍達成入境臺灣工作之
    目的，乃由一真實姓名年籍不詳，綽號「阿胖」之大陸地區
    男子媒介，先於民國95年4月27日與王玉萍辦理結婚登記，
    又於同年9月12日代為申辦小三通許可證，使王玉萍得自大
    陸地區福建省廈門市直接入境金門，再搭機至臺灣後，將王
    玉萍交由另一真實姓名年籍不詳綽號「阿輝」之男子安排從
    事色情交易（關此部分由檢察官另案偵辦中）。嗣於同年月
    19日，被告得知王玉萍為警查獲後，因害怕遭受牽連，明知
    王玉萍並非離家行方不明，竟於同日下午4時10分許，前往
    金門縣警察局金城警察所，謊報王玉萍已於同年月18日，自
    金門縣金城鎮○○○路○段14號住處離家出走，使不知情之
    該管公務員即員警曾金塗誤將王玉萍列為被協尋人，將此不
    實事項登載於職務上所掌之公文書即大陸地區人民行方不明
    人口案件登記表上，足以生損害於警察機關對於失蹤協尋人
    口處理之正確性及王玉萍本人。因認被告涉犯刑法第214條
    使公務員登載不實之罪嫌等語。
二、按行為之處罰以行為時之法律有明文規定者為限，刑法第1
    條前段定有明文，此即學說上所稱之「罪刑法定原則」，就
    個案所得確認之事實中，如行為人之行為於解釋上非屬構成
    要件得予涵攝之範圍，即不得成立犯罪。又按刑法第214條
    所謂使公務員登載不實事項於公文書罪，須一經他人之聲明
    或申報，公務員即有登載之義務，並依其所為之聲明或申報
    予以登載，而屬不實之事項者，始足構成，若其所為聲明或
    申報，公務員尚須為實質之審查，以判斷其真實與否，始得
    為一定之記載者，即非本罪所稱之使公務員登載不實，最高
    法院73年臺上字第1710號判例意旨可為參照。觀其所揭準則
    ，應係就行為人所請求登載於其公文書之事項本身是否為真
    ，公務員有無實質審查權限以為成罪與否之論斷，如為肯定
    ，縱行為人所提供之事實為不實，亦無由構成刑法第214條
    之罪。
三、被告固就公訴人所指事實全予坦承，另有金門縣警察局受理
    大陸地區人民行方不明人口案件登記表乙紙附卷可查（警卷
    121頁），可證被告明知王玉萍並未私下離家，卻仍向警察
    機關報請登記大陸地區人民王玉萍已行方不明等節俱屬實情
    ，惟揆諸上開說明，本案仍須究明此部分之事實是否已足該
    當使公務員登載不實之相關構成要件，即應進一步確認受理
    被告報案之警察機關就所為之大陸地區人民行方不明人口案
    件登記事項，究竟有無實質審查之權限。
四、經查：
（一）有鑑兩岸往來日漸密切，大陸地區人民因考察觀光，或因
      與臺灣地區人民存有婚姻關係等事由，申請前來臺灣地區
      居、停留之現象已甚頻繁，為加強大陸地區人民入境後之
      聯絡管理，進而建立行方不明人口之查尋機制，內政部警
      政署特為此訂頒警察機關查處大陸地區人民行方不明人口
      作業規定（下稱作業規定），以為各轄區員警受理相關人
      員報案後之處理準據。同時為杜絕大陸地區人民以合法名
      義入境後，從事非法之行為，有別於對臺灣地區人民住居
      狀況之調查，作業規定第4點特明定警勤區員警於接獲大
      陸地區人民入境通報後，應依規定每月實施家戶聯絡二次
      並將聯絡結果列入相關簿冊註記，由是可知，警察機關對
      入境之大陸地區人民居住停留現況係採取密集查察之積極
      態度。更有甚者，如經大陸地區人民在臺親屬以該人行方
      不明報案後，受理員警雖應填載受理大陸地區人民行方不
      明人口案件登記表並建檔，然仍須先以電腦查核，確認該
      大陸地區人民尚未出境且未經通報（作業規定第7點），
      並應即辦理大陸地區人民行方不明人口協尋作業（作業規
      定第6點），同時，由協尋查獲受通報行方不明之大陸地
      區人民，且依規定陳報，累計查獲二人者得獲嘉獎等相關
      規定，更可知作業規定係鼓勵員警主動對大陸地區來臺後
      行方不明者積極進行協尋，並有對應之獎懲措施（作業規
      定第14點參照）。準此，應可認員警確有對受通報之大陸
      地區在臺人民是否行方不明一事之實質審查權限，並非一
      旦經報案後，就直接認定該大陸地區人民實際已失蹤，如
      於個案中存有任何懷疑，仍可為追蹤查證之判斷工作。
（二）至前揭判例雖另表明如公務員對他人之聲明或申報事實存
      有登載義務，倘聲明或申報之內容不實，即應屬使公務員
      登載不實之行為。而員警接受大陸地區人民之在臺親屬報
      案後，原則上應即為該人已行方不明登記，並展開協尋程
      序，不得拒絕，單就上述判例文句以觀，似亦已足構成該
      罪。然細繹判例意旨，除此項要件外，更重要之判斷原則
      仍應置於該管公務員對聲明或申報事實之實質審查權限有
      無一事上，蓋刑法處罰使公務員登載不實行為之立法目的
      ，乃係因基此申報事實所作成之公文書本身，既存公權力
      機關行為之形式，故具較高公信力與證明力，然如該類公
      文書之登載內容，僅供行政內部事務之管理、監督與檢查
      參考，更無其他對外提供證明、確定法律效力之功用，自
      不屬使公務員登載不實罪中所欲規範之公文書。是以，就
      受理大陸地區人民行方不明人口案件登記表而言，員警雖
      於報案者申報後，即應登載其上而無拒絕權限，該登記表
      所表彰者，亦僅為報案者曾向轄區員警有此表述之事實，
      而該大陸地區人民是否真已行方不明，既仍待有實質審查
      權限之警察機關展開相關協尋程序以為確認，登記表本身
      自無上述用以提供證明，並積極確定法律關係之效力。
（三）此項推論亦得藉最高法院91年度第17次刑事庭會議決議得
      到印證，該次係討論幽靈人口之戶籍遷入登記行為是否構
      成使公務員登載不實問題，最後決議結論為：戶籍法第25
      條、54條、56條規定：戶籍登記事項自始不存在或自始無
      效時，應為撤銷之登記，故意為不實之申請者，由戶政事
      務所處罰之；次依同法第47條第3、4、5項、同法施行細
      則第13條第1項第9款、第2項、第15條之規定，戶籍遷徙
      登記之申請，應於事件發生或確定後30日內為之，申請人
      應於申請時提出證明遷徙事實之文件，由戶政機關查驗核
      實後為之。足徵戶籍法所謂之遷出及遷入登記，並非僅指
      戶籍上之異動而已，實應包括居住處所遷移之事實行為在
      內，故如僅將戶籍遷出或遷入，而實際居住所未隨之遷移
      ，本質上即屬不實，戶政事務所除可依上開規定科以行政
      罰鍰外，並得以其實際上無遷徙之事實，而逕行撤銷其遷
      入登記。綜合上開規定意旨觀之，設題為選舉將戶籍遷入
      之登記，該管公務員顯有查核之義務，縱為選舉而為不實
      之戶籍遷入，應無刑法第214條之適用。決議認為戶籍遷
      入登記除於申請時須提出證明文件以供查驗外，就申請人
      有無遷徙事實，登記機關亦有審查權限，如發現申請人實
      際上居住所並未變動，則可逕行撤銷遷入登記，對照同於
      戶籍法中規定之結婚登記程序，申請人為結婚登記時，戶
      政機關雖亦有查驗申請人證明文件之權限（戶籍法施行細
      則第13條第1項第6款參照），然若申請人並無結婚之事實
      ，而為虛偽之結婚登記，仍應構成刑法第214條之罪，戶
      籍遷移與結婚登記既於申請人為虛偽登記申請時，登記機
      關均得就所提文件予以審查，可知兩者間成罪與否之差異
      關鍵並非此項登記審查之形式權限，而是登記機關有無更
      進一步之實質審查權，戶政機關如主動發現戶籍遷移有問
      題，可逕將原先登記予以撤銷，反之，如婚姻登記與事實
      不符，戶政機關亦不得自為認定，而須交由司法機關依訴
      訟程序以為確認。由是可知，公務體系就申請人之申請登
      記縱不得任意加以拒絕，或於登記時僅得就其所提資料為
      形式審查，倘若權責機關其後對登記事項之實質存在與否
      仍得再為調查，仍無由認為不實申請之行為人成立刑法第
      21 4條之罪。
（四）綜上，本案被告明知王玉萍並非離家失蹤，仍向警察機關
      報案，並由員警將之記載於受理大陸地區人民行方不明人
      口案件登記表上，警察機關縱對被告申請無拒絕受理之可
      能，然既有權進行其後之追蹤協尋程序，王玉萍是否真已
      行方不明仍待確認，至警察機關可採取何等查證手段或得
      動員多少人力，僅屬內部之事務分配安排問題，並無損於
      其本即具備之實質審查地位，況此種登記表本身本亦僅得
      表徵有人報案此一事實，於法律關係成立、變更等事項上
      及對通常之法律往來亦無足產生任何證明力，使第三人誤
      信所指之人確已行方不明，進而發生何種風險，甚可對追
      查有功之員警予以行政獎勵。是受理大陸地區人民行方不
      明人口案件登記表雖具公文書之形式，然受理之警察機關
      可對之為實質審查此其一，其所登載內容亦無足生何種損
      害此其二，本案事實非屬刑法第214條使公務員登記不實
      罪所欲處罰規範之對象，被告自無從構成此罪。
五、綜上所述，本案確認之事實部分既與刑法第214條之要件有
    所不符，公訴人所指被告犯行部分未能證明，自應為無罪之
    諭知。
據上論斷，應依刑事訴訟法第301條第1項，判決如主文。
本案經檢察官甲○○到庭執行職務。
中　　華　　民　　國　　96　　年　　 4 　　月　　4　　日
　　　　　　　　　刑事庭審判長  法　官　施慶鴻
                                法  官  林慶郎
                                法  官  盧軍傑
上正本證明與原本無異。
如不服本判決，應於判決送達後10日內，向本院提出上訴狀。
中　　華　　民　　國　　96　　年　　4 　　月　　4 　　日
                                書記官  周怡青
